【裁判字號】    89,易,1594
【裁判日期】    901211
【裁判案由】    竊佔等
【裁判全文】
臺灣屏東地方法院刑事判決                        八十九年度易字第一五九四號
    公  訴  人  臺灣屏東地方法院檢察署檢察官
    被      告  丁○○
右被告因竊佔等案件，經檢察官提起公訴（八十九年度偵字第四○五二號），本院判
決如左：
    主  文
丁○○以脅迫妨害人行使權利，處拘役參拾日，如易科罰金，以參佰元折算壹日。
被訴竊佔部分，無罪。
    事  實
一、緣丁○○前經屏東縣滿州鄉○○○段第二五五地號土地所有權人蔡玉梅之同意，
    而有權使用該土地，嗣蔡玉梅之子庚○○於民國八十七年五月二十日，將上開土
    地賣予丙○○，惟土地仍由丁○○繼續占有使用，丙○○乃一再要求丁○○拆除
    土地上之建物，並回復土地之原狀，因丁○○自認上開土地係其外祖母信託登記
    在蔡玉梅之祖母名下，庚○○未經其同意，即盜賣該筆土地，故對丙○○之請求
    均置之不理。八十九年四月三日，丙○○僱請甲○○駕駛挖土機在上揭土地上整
    地，詎丁○○竟基於妨害人行使權利之犯意，以石塊丟向甲○○所駕駛之挖土機
    ，並恐嚇甲○○不得整地，否則將縱火燒挖土機等語，致甲○○心性畏懼，而不
    敢動工，以此脅迫方式妨害甲○○使用挖土機，及丙○○行使其利用上揭土地之
    權利。
二、案經丙○○訴請臺灣屏東地方法院檢察署檢察官偵查起訴。
    理  由
壹、有罪部分：
一、訊據被告丁○○固坦承於甲○○整地時，以土石丟向挖土機，及向甲○○宣稱要
    放火燒挖土機，惟矢口否認有妨害自由之犯行，辯稱：因甲○○開怪手破壞我種
    植之茄苳樹及魚池，所以我很生氣，才拿軟土丟向怪手，並說要放火燒怪手，但
    我不會真的放火，而且事後我還與甲○○一起去喝酒云云。經查：右開犯罪事實
    ，業據甲○○於警訊及本院審理中指訴綦詳，核與被告所自承等情相符，足認被
    告前開自白與事實相符。至被告雖以前詞置辯，惟被告既出言恐嚇甲○○不得繼
    續整地，甲○○亦確實憚於被告之言語脅迫，不得已，始放棄整地，則被告之行
    為，顯已達妨害他人自由之程度，縱被告事後未加以放火，仍無礙其罪責之成立
    。本件事證已明，被告犯行洵堪認定。
二、核被告所為，係犯刑法第三百零四條第一項之強制罪。爰審酌被告尚無前科，素
    行堪稱良好，且其僅有國民學校畢業之程度，智識程度不高，有卷附戶籍本為憑
    ，及其犯罪之動機，手段，犯罪造成之損害，及犯後態度等一切情狀，量處如主
    文所示之刑。被告行為後，刑法第四十一條已於九十年一月十日修正，得易科罰
    金之範圍，由原來之「最重本刑三年以下有期徒刑之刑之罪」，改為「最重本刑
    五年以下有期徒刑」，並於同年一月十二日生效，被告上開行為雖在刑法第四十
    一條修正前，惟其所犯上開罪名係最重本刑三年以下有期徒刑之罪，本屬得易科
    罰金之範圍，不因刑法第四十一條之是否修正而異其效果，依刑法第二條第一項
    前段規定，應適用裁判時即修正後之刑法第四十一條第一項前段，諭知易科罰金
    之折算標準。
貳、無罪部分：
一、公訴意旨另以：丁○○明知坐落屏東縣滿州鄉○○○段第二五五號地號土地，係
    丙○○所有，竟意圖為自己不法之利益，於八十七年七月間起至八十九年五月間
    ，未經丙○○同意，陸續在上揭土地上搭建鐵皮屋一間，及鋪設水泥空地一塊，
    共計佔用面積為○‧○○五五公頃。因認丁○○涉犯竊佔罪嫌。
二、公訴人認被告丁○○涉犯上開犯行，無非以告訴人丙○○之指訴、卷附土地登記
    謄本、及複丈成果圖等資為論據。訊據被告丁○○則堅詞否認有竊佔之犯行，辯
    稱：系爭土地是我們之祖產，、是我與庚○○之外曾祖父母
    ，依當時之習慣，不動產均登記在長子或長女名下，但耕作面積則依雙親之意思
    分配，一般而言，係按長幼順序依次遞減，且登記在長子或長女名下之不動產，
    受登記者嗣後不得據為己有，因此系爭土地即登記在長女之贅夫
    口口所有，口口死後，土地即由其女蔡玉梅繼承，我外祖母
    因係次女，因此雖有權在土地上耕作，但土地無法登記在其名下，後土
    地由我父親許金連繼承耕種，我父親再將土地交予我使用至今，系爭土地中隔有
    一條通路，通路北方均由我使用，南方則歸蔡玉梅之子庚○○使用，八十七年間
    ，庚○○竟未經家族之同意，即將土地盜賣予丙○○，我雖數次申請調解，庚○○均避不見面，然我既為該土地之所有權人之一，何來竊佔之行為云云。
三、按犯罪事實應依證據認定之，無證據不得推定其犯罪事實。又不能證明被告犯罪
    者，應諭知無罪之判決。刑事訴訟法第一百五十四條、第三百零一條第一項分別
    定有明文。經查：依卷附之土地登記謄本所示，屏東縣滿州鄉○○○段第二五五
    號土地，固登記在口口名下，後因分割繼承，於八十七年三月二十四
    日，改登記為蔡玉梅所有，同年七月二十二日再因買賣，而登記為丙○○所有，
    惟該土地北側，自始即由被告之父許金連使用，後許金連再將土地交予其女婿蘇
    大成耕作，七十年左右，蘇大成又將土地轉交予被告丁○○耕作，後被告將土地
    開墾成漁塭，繼而搭建鐵皮屋，改經營卡拉ＯＫ，並在土地上搭蓋涼亭、埋設排
    水管及種植椰子樹，迄今均未離開過該土地等情，業據證人蘇大成、乙○○、己○○及滿州鄉四林村村長戊○○○到庭證述屬實，並經證人蔡玉梅於警訊中供證
    明確，且有複丈果圖二紙在卷為憑，足認被告辯稱：土地係延續其父而使用迄今
    等語，堪可採信。至被告使用該土地時，有無正當權源，被告就此雖辯稱：土地
    之持分，是其外祖母，信託登記在口口名下云云，惟迄
    至本院審結止，被告均無法提出證據以證其說，故被告此部分辯解，尚難遽為採
    信。然參諸證人蔡玉梅於警訊中所證：該土地有部分是丁○○從早期，祖先就使
    用至今等語，則該筆土地之所有權人，既早已知悉土地均由丁○○及其父等人占
    有使用，且多年來從未因此而有所爭執，衡諸常情，丁○○及其父等人使用土地
    時，應已得所有權人之同意，縱被告於八十七年三月二十四日丙○○取得系爭土
    地所有權之後，其占有之合法權源已消滅，然被告陸續在土地上搭建鐵皮屋、涼
    亭、鋪設水泥、埋設水管及種植椰子樹之行為，僅係在原來之占有狀態下變更使
    用方法，被告占用之時間並未中斷、搭建鐵皮屋等物亦未超出原占用面積，並無
    一新之占用行為，依上說明，被告之行為，縱屬民事上所謂之無權占有，然亦非
    刑法上所謂之竊佔罪。此外，復查無其他積極證據足認被告有公訴人所指之竊佔
    犯行，依法自應為無罪之判決。
據上論斷，應依刑事訴訟法第二百九十九條第一項前段、第三百零一條第一項、刑法
第三百零四條第一項、第四十一條第一項前段、罰金罰鍰提高標準條例第一條前段、
第二條，判決如主文。
本案經檢察官張啟聰到庭執行職務
中      華      民      國    九十    年      十二      月     十一     日
                                      臺灣屏東地方法院刑事第二庭
                                          法  官  包梅真
右判決正本證明與原本無異。
對於本判決如有不服應於收受送達後十日內向本院提出上訴書狀上訴於台灣高等法院
高雄分院並按他造當事人之人數附具繕本。
                                          書記官  蔡進吉
中      華      民      國    九十    年      十二      月      十四    日
附錄法條
刑法第三百零四條第一項
以強暴、脅迫使人行無義務之事或妨害人行使權利者，處三年以下有期徒
刑、拘役或三百元以下罰金。


司法院資訊處製作；財團法人民間司法改革基金會備份。
